【裁判字號】    91,訴,751
【裁判日期】    920807
【裁判案由】    商業會計法等
【裁判全文】
臺灣臺北地方法院刑事判決                          九十一年度訴字第七五一號
    公  訴  人  臺灣臺北地方法院檢察署檢察官
    被      告  丙○○  男  四.
                        現另案在臺灣臺北監獄執行中
    選任辯護人  陳政峰律師
    被      告  乙○○  男  三.
                壬○○  男  三.
右列被告因商業會計法等案件，經檢察官提起公訴（九十年度偵字第四九五０號），
及移送併案審理（九十年度偵字第二０三六四號、九十二年度偵字第八九三六號）本
院判決如左：
    主  文
丙○○共同連續行使從事業務之人，明知為不實之事項，而登載於其業務上作成之文
書，足以生損害於公眾及他人，處有期徒刑陸月，如易科罰金，以佰元折算壹日。
乙○○共同行使從事業務之人，明知為不實之事項，而登載於其業務上作成之文書，
足以生損害於公眾及他人，處有期徒刑肆月，如易科罰金，以佰元折算壹日，緩刑
肆年。
壬○○共同行使從事業務之人，明知為不實之事項，而登載於其業務上作成之文書，
足以生損害於公眾及他人，處有期徒刑伍月，如易科罰金，以佰元折算壹日。
    事  實
一、丙○○係址設臺北市大安區○○○路○段二三三號五樓之六「奧士卡設計工程有
    限公司」（下稱奧士卡公司）之實際業務負責人即經理人，為公司法規定之公司
    負責人，乃為納稅義務人即該公司處理各項業務，為從事業務之人，負有據實製
    作薪資所得扣繳暨免扣繳憑單之義務，為圖逃漏稅捐，竟於民國八十七年一月間
    某日（依所得稅法第九十二條第一項之規定：第八十八條各類所得稅款之扣繳義
    務人，應於每年一月底前將上一年內扣繳各納稅義務人之稅款數額，開具扣繳憑
    單，彙報稽徵機關查核），向奧士卡公司專案經理乙○○表示可否尋找人頭報稅
    ，乙○○於是尋得可提供人頭資料之壬○○，三人均明知庚○○、辛○○、戊○○、癸○○、子○○、己○○等人於八十六年間並未在奧士卡公司任職，亦未曾
    領取薪資，丙○○乃基於行使業務上登載不實文書之概括犯意，與乙○○、壬○○為共同犯意連絡，由壬○○自不詳之管道取得庚○○、辛○○、戊○○、癸○○、子○○、己○○之身分資料，轉由乙○○再交付予丙○○，復由丙○○提供
    予不知情會計人員，於其業務上作成之「八十六年度各類所得扣繳暨免扣繳憑單
    」（下稱扣繳憑單）上，虛偽登載庚○○於八十六年四月至十一月間在奧士卡公
    司薪資所得共計新臺幣（下同）三十二萬元、辛○○於八十六年四月至十一月間
    在奧士卡公司薪資所得共計五十七萬六千元、戊○○於八十六年四月至十二月間
    在奧士卡公司薪資所得共計五十二萬六千元、癸○○於八十六年四月至十二月間
    在奧士卡公司薪資所得共計四十六萬八千元，子○○於八十六年四月至十二月間
    在奧士卡公司薪資所得共計五十五萬八千元，己○○於八十六年四月至十二月間
    在奧士卡公司薪資所得共計四十九萬二千元，並於八十七年二月二十日起至同年
    三月底止某日（依所得稅法第七十一條規定：納稅義務人應於每年二月二十日起
    至三月底止，填具結算申報書，向該管稽徵機關申報），持該不實之扣繳憑單委
    由不知情之會計人員據以製作該公司八十六年度營利事業所得稅結算申報書，持
    向財政部臺北市國稅局大安分局申報該公司八十六年度之營利事業所得稅而行使
    之，足生損害於庚○○、辛○○、戊○○、癸○○、子○○、己○○及稅捐稽徵
    機關課稅之正確性，經稅捐稽徵機關核算之結果，因奧士卡公司八十六度營利事
    業所得稅係依所得稅法第八十三條核定全年所得額為七百五十八萬五千八百六十
    四元，雖虛報上揭薪資，仍無逃漏稅額；丙○○又承前揭概括犯意，明知庚○○
    、戊○○、癸○○於八十七年間並未在奧士卡公司任職，竟於八十八年一月間某
    日，將前一年度所取得之庚○○、戊○○、癸○○之身分資料交由不知情會計人
    員，於其業務上作成之「八十七年度扣繳憑單」上，虛偽登載庚○○於八十七年
    一月至十二月間在奧士卡公司薪資所得共計十五萬元，戊○○於八十七年一至十
    二月間在奧士卡公司薪資所得共十五萬元，癸○○於八十七年間在奧士卡公司薪
    資所得共十五萬元，並於八十八年二月二十日起至同年三月底止某日，持該不實
    之扣繳憑單委由不知情之會計人員據以製作該公司八十七年度營利事業所得稅結
    算申報書，持向財政部臺北市國稅局大安分局申報該公司八十七年之營利事業所
    得稅而行使之，足生損害於庚○○、戊○○、癸○○及稅捐稽徵機關課稅之正確
    性，經稅捐稽徵機關核算之結果，雖八十七年度虛報前揭薪資，經核定全年所得
    額為虧損七十萬五千八百六十五元，致未達營利事業所得稅課徵起徵點而無逃漏
    稅捐之情形。嗣經稅捐稽徵機關通知庚○○、辛○○、戊○○、癸○○、子○○
    、己○○補繳上開薪資所得之綜合所得稅款，始悉上情。
二、案經庚○○訴請臺灣板橋地方法院檢察署檢察官呈請臺灣高等法院檢察署令轉臺
    灣臺北地方法院檢察署檢察官偵查起訴，及癸○○訴請臺灣板橋地方法院檢察署
    檢察官呈請臺灣高等法院檢察署令轉臺灣臺北地方法院檢察署檢察官、辛○○、
    戊○○、子○○、己○○訴請臺灣臺北地方法院檢察署檢察官移送併案審理。
    理  由
一、訊據被告丙○○陳稱：伊當時只想逃稅，並未要求乙○○偽造文書，只要買人頭
    而已，共買了五個人頭，但伊不知道這些人是假的，因伊向乙○○說必須要找曾
    在公司做過的臨時工，乙○○當初有要求要六萬元去處理工資報表，因為工人要
    求要多給他一點錢才願意給公司報，這是伊付六萬元的真正用意，也可以說是找
    人來報稅，伊沒有偽造文書等語；訊據被告乙○○對右揭事實坦承不諱；訊據被
    告壬○○矢口否認涉有前揭犯行，辯稱：伊對於庚○○的
    卡公司拿去報稅有過失，但伊沒有將庚○○及其他人之
    供奧士卡公司報稅云云，經查：
（一）被告丙○○於偵查中陳稱：關於工資申報與會計師連絡是伊連絡的，公司是伊
      在操盤，、、、伊不知道來源是真或假，伊公司各人負責的案子工資不夠，要
      個人去取，如果不夠時，公司可以幫忙負擔稅金（見甲○八十九年度偵字第一
      七九八一號卷第六十七頁反面、第六十八頁），伊要乙○○拿報稅的工資報表
      ，因為公司不夠，要求股東找人報，伊問他大概多少，他說六萬，伊就給他，
      伊知道讓伊報薪資的人沒在公司領錢（見甲○八十九年度偵字第一七九八一號
      卷第七十二頁），伊確為奧士卡公司實際負責人，伊有向乙○○說公司報稅資
      料不足，請伊處理，曲說要報稅資料需六萬元，當時伊也想逃漏稅，伊也知道
      曲去找人頭來報稅，至於他是拿何人的工資表、切結書伊不清楚，是由伊拿至
      會計師辦理（見甲○九十年度偵字第四九五０號卷第四十二頁反面），辛○○
      沒有在伊公司工作，當時因一個專案的工地缺工資報表報薪資，伊公司的專案
      經理乙○○跟伊說需要六萬元購買工資報表，伊就拿六萬元給他買工資報表，
      他買回來就拿到會計師那裡報稅，辛○○應該是買回來的，向壬○○買的（九
      十一年度偵字第一九一七一號卷第一六三頁反面）等語。
（二）被告乙○○於偵查中陳稱：丙○○說需要工資報表，但不足，伊請朋友幫忙，
      問他有無人可以讓人報稅，他說好，幾天後，他拿這份工資表及切結書（指庚○○之工資表及切結書）給伊，伊包了三萬元紅包給他，他叫壬○○，伊知道
      庚○○未在公司工作，資料交給丙○○再轉交給會計師，三萬元是丙○○給的
      ，伊說請朋友幫忙要他包個紅包，丙○○是總經理，平常公司有事都找丙○○
      （見甲○八十九年度偵字第一七九八一號卷第六十七頁反面、第六十八頁），
      壬○○給伊五、六份人報稅（見甲○八十九年度偵字第一七九八一號卷第七十
      二頁），會計處理是丙○○交待（見甲○八十九年度偵字第一七九八一號卷第
      八十頁反面），工資表是伊拿至公司，壬○○拿給伊的，伊與壬○○以往是同
      事，當時因公司薪資報表不夠，伊即找他幫忙，當時奧士卡老板丙○○拿六萬
      元要伊幫他找人頭，後壬○○找了四、五個人頭給伊，至於公司如何報稅伊就
      不清楚了，丙○○並不認識壬○○，後壬○○分得三萬元，伊自己從分得部分
      拿了一萬五千元出來共二人花用（見甲○九十年度偵字第四九五０號卷第二十
      九頁），辛○○沒有在奧士卡公司上班、伊當時在奧士卡任專案經理，有某個
      專案薪資不夠，伊就向公司申請六萬元，向壬○○去買七、八個人頭回來申報
      工資，當初伊拿空白的工資報表給他，他拿回來給伊時，工資報表上已經有寫
      名字金額簽名、蓋手印及那些人的
      楚（見九十一年度偵字第一九一七一號卷第一六三頁反面、第一六四頁）等語
      。
（三）而被告丙○○為奧士卡公司之實際負責人乙節，另經八十六年間任奧士卡公司
      登記負責人之何坤陵、八十七年間任奧士卡公司登記負責人之陳威延（原名陳
      志青）於偵查中證述屬實；又庚○○、辛○○、戊○○、癸○○、子○○、己○○於八十六年或（及）八十七年間並未任職於奧士卡公司，亦未領取該公司
      之薪資，卻經奧士卡公司製作如事實欄所示之扣繳憑單，並向稅捐稽關申報，
      表示庚○○等人已領取如扣繳憑單所示之薪資等情，業經證人庚○○於偵查、
      本院調查，辛○○於偵查，戊○○於偵查、本院調查，癸○○於偵查，子○○
      於偵查、本院調查證述稽詳，並有財政部臺灣省北區國稅局綜合所得稅核定通
      知書（庚○○八十六年度未申報核定）、庚○○八十六年度奧士卡公司扣繳憑
      單、財政部臺灣省北區國稅局綜合所得稅核定通知書（庚○○八十七年度未申
      報核定）、庚○○八十七年度奧士卡公司扣繳憑單（以上見板檢八十九年度他
      字第一三二七號卷第四頁至第七頁）、財政部臺北市國稅局大安分局九十二年
      二月十日財北國稅大安綜所字第０九二０００三五三四號函及函附之辛○○八
      十六年度扣繳憑單（見九十一年度偵字第一九一七一號卷第八十五頁、第九十
      頁）、財政部臺灣省北區國稅局綜合所得稅核定通知書（戊○○八十六年度未
      申報核定）、戊○○八十六年度奧士卡公司扣繳憑單、財政部臺灣省北區國稅
      局綜合所得稅核定通知書（戊○○八十七年度未申報核定）、戊○○八十七年
      度奧士卡公司扣繳憑單（見八十九年度偵字第一六八八六號卷第四頁至第七頁
      ）、癸○○八十六年度奧士卡公司扣繳憑單（見九十一年度偵字第一九一七一
      號卷第九十九頁）、財政部臺灣省北區國稅局綜合所得稅核定通知書（癸○○
      八十七年度未申報核定）、癸○○八十七年度綜合所得稅核定稅額繳款書、癸○○八十六年度綜合所得稅核定稅額繳款書（見八十九年度偵字第一七九六五
      號卷第十二頁至第十四頁）、子○○八十六年度奧士卡公司扣繳憑單（見九十
      一年度偵字第一九一七一號卷第一三二頁）、財政部臺灣省北區國稅局綜合所
      得稅核定通知書（子○○八十六年度未申報核定）（見八十九年度偵字第二四
      三三三號卷第五頁）、己○○八十六年度奧士卡公司扣繳憑單（見九十一年度
      偵字第一九一七一號卷第八九頁）、財政部臺灣省北區國稅局綜合所得稅核定
      通知書（己○○八十六年度未申報核定）、臺灣臺北監獄出監證明書（以上見
      九十年度偵字第三四一一號卷第五頁、第四頁）附卷可佐，是前情亦可認定。
（四）至乙○○委由壬○○代尋人頭報稅，壬○○乃將以不詳方式取得之庚○○等人
      身分資料交由乙○○，二人並因此自丙○○處獲得六萬元以為報酬等情，業經
      乙○○於歷次偵查、本院調查、審理時為互核大致相符之供陳，且證人庚○○
      於偵查及本院調查時證稱：伊有交證件給壬○○，伊交給他
      謄本及伊太太
      拿證件是要幫伊辦借款二十萬元，後來沒消息，伊是八十六年拿證件給壬○○
      等語（甲○九十年度偵字第四九五０號卷第二十二頁、第二十八頁反面），交
      給他的
      ，此核與被告壬○○於偵查及本院調查時陳稱：伊想起來了，庚○○有拿證件
      給伊至遠銀辦信貸，因為庚○○所交證件資料不符無法貸，但八十七年庚○○
      找伊哥哥辦貸款，有貸下來（見甲○九十年度偵字第四九五０號卷第二十九頁
      反面），伊認識庚○○，他之前有委託伊去辦貸款，資料放在伊這裡，但是貸
      款沒有辦成，庚○○交付身分證影本、戶口名簿、
      些資料沒有還給庚○○等語（見本院九十一年十一月二十二日訊問筆錄）大致
      相符，是被告壬○○於八十六年間，取得庚○○之
      予庚○○乙節，要可認定，足徵乙○○之指述並非子虛，而可採信，是被告壬○○所辯要屬卸責之詞，委無足採。
（五）綜上，被告丙○○、壬○○所辯，均屬卸責之詞，不足採信，本件事證明確，
      被告丙○○、乙○○、壬○○三人犯行均堪認定，應予依法論科。
二、按營利事業填報扣繳憑單，乃附隨其業務而製作，為業務上所掌文書，此種扣繳
    憑單內容如有不實，而足生損害於公眾及他人，即係犯業務上登載不實文書之罪
    名（最高法院七十年九月二十一日第九次刑事庭會議決議可資參照）；又扣繳憑
    單係由扣繳義務人依所得稅法第九十二條規定所製作之單據，為業務上製作之文
    書，而商業會計法第十五條所規定之商業會計憑證分「原始憑證」與「記帳憑證
    」二類；所謂「原始憑證」，係指證明交易事項發生之經過，而為造具記帳憑證
    所根據之憑證；而「記帳憑證」，則指證明處理會計事項人員之責任，而為記帳
    所根據之憑證。至於所得稅之扣繳義務人依所得稅法規定填發之扣繳憑單，旨在
    使稅捐稽徵機關蒐集及掌握課稅資料，以利稅捐之核課。是員工扣繳憑單，僅係
    證明全年度支付員工薪資及代為扣繳綜合所得稅之情形，為徵、繳雙方課徵與申
    報綜合所得稅之依據，其既非造具記帳憑證所根據之憑證，亦非證明處理會計事
    項人員之責任而為記帳所根據之憑證，自難認屬商業會計法第十五條第一款所規
    定之會計憑證，最高法院九十一年度台上字第一八二八號、第二一三七號著有判
    決可資參照。核被告丙○○、乙○○、壬○○三人所為，均係犯刑法第二百十六
    條、第二百十五條之行使業務上登載不實文書罪。起訴書記載被告三人就扣繳憑
    單之部分，另犯商業會計法第七十一條第一款之以明知為不實之事項而填製會計
    憑證罪，業經公訴人當庭更正；至起訴書記載被告三人前揭行為另犯稅捐稽徵法
    第四十一條、第四十七條第一款之罪，惟公訴人就本件虛報薪資之部分函詢財政
    部臺北市國稅局，由該局於九十二年四月十四日以財北國稅審三字第０九二０二
    二一０三０號函覆略以：奧士卡公司八十六年度未有帳證可供查核及八十七年度
    原核定所得為虧損八十五萬五千八百六十五元，均不生漏稅問題等語，此部分乃
    經公訴人當庭減縮，均附此敘明。又被告三人上開業務登載不實之低度行為，為
    行使之高度行為所吸收，不另論罪。被告三人就行使八十六年度扣繳憑單業務上
    登載不實文書罪間，有犯意連絡及行為分擔，為共同正犯。又被告三人利用不知
    情之會計人員填製不實之扣繳憑單之行為，係屬間接正犯。被告丙○○先後二年
    度（即八十六年度及八十七年度）行使業務登載不實文書犯行，時間緊接，所犯
    構成要件相同，顯係基於概括犯意反覆為之，為連續犯，應依刑法第五十六條之
    規定論以一罪，並加重其刑。爰審酌被告三人犯罪之動機、目的、手段、所生損
    害及犯罪後態度等一切情狀，各量處如主文所示之刑，並均諭知易科罰金之折算
    標準。此外被告乙○○未曾受有期徒刑以上刑之宣告，有臺灣高等法院檢察署刑
    案紀錄簡覆表一件在卷可徵，經此教訓後，應知警惕，當無再犯之虞，本院因認
    對其所宣告之刑，以暫不執行為適當，爰併予宣告緩刑四年，以勵自新。
三、臺灣臺北地方法院檢察署於九十年一月十七日以甲○茂崑九十偵二０三六四字第
    五０三九六號函及於九十二年四月二十三日以甲○茂必九十二偵八九三六字第二
    四八一七號函移送併辦意旨，與公訴人起訴部分具有實質上一罪之關係，本院自
    得併予審理，附此敘明。
四、公訴意旨另以：丙○○為奧士卡公司實際負責人，為商業會計法上之商業負責人
    ，於八十六年間，明知庚○○於八十六年度、八十七年度並未在其公司工作或支
    領薪資，竟基於逃漏稅捐之犯意，以給付現金紅包為代價，委由乙○○找人頭，
    而乙○○再找壬○○，並由壬○○提供庚○○之資料，供丙○○交予公司不知情
    之會計經辦人員，在奧士卡公司內將庚○○自八十六年四月起至同年十二月止，
    在該公司任職領薪五十八萬五千元之不實事項，填製於該公司之員工薪資表上，
    另涉有商業會計法第七十一條第一款之罪。公訴人認被告涉有前揭犯行，係以庚○○奧士卡公司民國八十六年度工資表（下稱系爭工資表）、庚○○之切結書（
    見八十九年度偵字第一七九八一號卷第六十二頁、第六十三頁）以為論據。按商
    業會計法第十五條所規定之商業會計憑證分「原始憑證」與「記帳憑證」二類；
    所謂「原始憑證」，係指證明交易事項發生之經過，而為造具記帳憑證所根據之
    憑證；而「記帳憑證」，則指證明處理會計事項人員之責任，而為記帳所根據之
    憑證，而就薪資支出為例，依據營利事業所得稅查核準則第七十一條第十一款規
    定，其原始憑證為收據或簽收之名冊，是自系爭工資表之形式觀之，固屬原始憑
    證，惟自系爭工資表之內容觀之，其記載「八十六年度工資表，領款人：庚○○
    ，工資金額：四月─六萬五千元，五月─六萬五千元，六月─六萬五千元，七月
    ─六萬五千元，八月─六萬五千元，九月─六萬五千元，十月─六萬五千元，十
    一月─六萬五千元，十二月─六萬五千元，合計五十八萬五千元。」等情，而庚○○八十六年度奧士卡公司之扣繳憑單所得月份為四月至十一月，所得金額為三
    十二萬元，此即與系爭工資表之內容完全不符，若謂系爭工資表之工資金額實為
    八十六年度與八十七年度之總和，惟庚○○八十六年度之奧士卡公司扣繳憑單所
    得金額為三十二萬元，八十七年度之扣繳憑單所得金額為十五萬元，二年度合計
    為四十七萬元，亦與工資表所記載之五十八萬五千元不同，是難認系爭工資表為
    證明本件交易事項發生之經過，而為造具記帳憑證所根據之本件原始憑證；再查
    ，被告丙○○、乙○○、壬○○及證人庚○○均否認系爭工資表為其所書寫，經
    本院諭請於偵查中提出系爭工資表影本之辯護人提出工資表原本以供鑑定，辯護
    人表示：那是當事人提出，伊不知道原本在何處等語（見本院九十一年十一月二
    十二日訊問筆錄第八頁），又經本院依職權將系爭工資表影本送內政部警政署刑
    事警察局，就其上署名庚○○處之指紋鑑定結果，可資比對之指紋共三枚，經輸
    入電腦比對結果，未發現有相符者，其餘指紋，因紋線不清或特徵點不足，無法
    比對等情，有該局九十二年六月二十七日刑紋字第０九二０一一八六六四號函附
    卷可佐，是無證據證明系爭工資表係由被告三人偽造，而系爭工資表之內容與庚○○八十六年度或八十七年度之扣繳憑單迥異，即難認被告三人有據系爭工資表
    製作記帳憑證而有行使之情，綜上各節，尚無證據證明系爭工資表為本件之原始
    憑證，即難論被告以商業會計法之罪責，又無證據證明系爭工資表係由被告三人
    所偽造，或有何行使之事實，亦難論刑法之偽造文書及行使偽造文書之罪責，惟
    公訴人認此部分與前揭有罪之部分具有連續犯裁判上一罪之關係，爰不另為無罪
    之諭知，附此敘明。
據上論斷，應依刑事訴訟法第二百九十九條第一項前段，刑法第二十八條、第五十六
條、第二百十六條、第二百十五條、第四十一條第一項前段、第七十四條第一款，罰
金罰鍰提高標準條例第一條前段、第二條，判決如主文。
本案經檢察官丁○○到庭執行職務
中      華      民      國      九十二      年     八     月      七    日
                                      臺灣臺北地方法院刑事第四庭
                                          法  官  陳  嘉  琪
右正本證明與原本無異。
如不服本判決，應於判決送達後十日內，向本院提出上訴狀。
                                          書記官  林  素  霜
中      華      民      國      九十二      年     八     月    十一    日
附錄本案論罪科刑法條：
刑法第二百十五條
從事業務之人，明知為不實之事項，而登載於其業務上作成之文書，足以生損害於公
眾或他人者，處三年以下有期徒刑、拘役或五百元以下罰金。
刑法第二百十六條
行使第二百十條至第二百十五條之文書者，依偽造、變造文書或登載不實事項或使登
載不實事項之規定處斷。


司法院資訊處製作；財團法人民間司法改革基金會備份。
